臺灣高等法院高雄分院刑事判決　　　　　　　　　九十一年度上訴字第一六六號
　　上　訴　人　台灣高雄地方法院檢察署檢察官
　　被　　　告　乙○○
　　被　　　告　丙○○
　　共　　　同
　　選任辯護人　王叡齡　律師
　　　　　　　　鍾夢賢
　　　　　　　　林春華
　　被　　　告　甲○○
右上訴人因被告等偽造文書等案件，不服台灣高雄地方法院八十九年度訴字第二四七
七號中華民國九十一年一月十八日第一審判決（起訴案號：台灣高雄地方法院檢察署
八十八年度偵字第二六三八二號），提起上訴，本院判決如左：
    主文
上訴駁回。
    理  由
一、公訴意旨略以：丙○○、乙○○與丁○○係兄弟關係，三人均係潘江順之子。潘
    江順於民國八十三年一月二十五日死亡後，丙○○、乙○○乃委託從事代書業務
    之甲○○辦理繼承之相關事宜。另潘江順遺產中坐落於高雄縣林園鄉○○段五二
    六、五二七、五四二、八一九號等地號之土地，曾於八十一年間經政府公告徵收
    ，並於八十二年六月二十五日發放土地補償費新臺幣（下同）一千四百零六萬九
    千五百十四元，該筆款項經潘江順贈與丙○○、乙○○及案外人楊梅君等人，然
    丙○○、乙○○及甲○○三人因於辦理遺產稅申報時，漏未申報該筆於被繼承人
    死亡前三年內之贈與，財政部高雄市國稅局查核潘江順遺產時發覺上情，乃將該
    筆贈與列入遺產計算，而核課贈與稅，並對繼承人丙○○、乙○○與丁○○三人
    科處罰鍰。丙○○、乙○○二人不服此行政處分，乃與甲○○共同基於概括犯意
    之聯絡，竟在明知其等並未取得丁○○同意或授權之情形下，由甲○○偽刻丁○○（起訴書誤載為丙○○）之印章，而連續於八十四年六月二十五日、八十五年
    一月十一日及八十五年六月十九日，擅自在訴願書、再訴願書及行政訴訟起訴書
    中，蓋用上開偽刻之丁○○印章，而以丁○○及丙○○、乙○○三人之名義提起
    訴願、再訴願及行政訴訟，足生損害於丁○○及行政救濟程序之正確性。丙○○
    、乙○○、甲○○三人為辦理潘江順遺產之不動產繼承登記，復於八十七年二月
    二十五日，未經丁○○之同意或授權，即以丙○○、乙○○及丁○○三人之名義
    填載土地登記申請書，再度於該申請書上蓋用上開偽刻之丁○○印章，偽稱受丁○○之委任，而持該申請書向高雄市鹽埕地政事務所申辦所有權移轉登記，而將
    被繼承人潘江順之遺產，逕申請辦理登記為分別共有，使承辦之公務員將此不實
    事項登載於其職務上所掌之公文書，足生損害於丁○○及地政管理之正確性，因
    認被告乙○○、丙○○、甲○○等三人所為，係犯刑法第二百十六條、第二百十
    條之行使偽造私文書罪，及同法第二百十四條之使公務員為不實登載罪嫌等語。
二、公訴人認被告等三人犯刑法第二百十六條、第二百十條之行使偽造私文書罪，及
    同法第二百十四條之使公務員為不實登載罪嫌，係以告訴人丁○○於偵查時之指
    訴為其論據。訊據被告丙○○、乙○○、甲○○三人固均不否認以告訴人及被告
    丙○○、乙○○三人之名義，提起贈與稅之訴願、再訴願及行政訴訟等行政救濟
    程序，亦不否認辦理分別共有之遺產繼承登記等情，惟均堅決否認有行使偽造私
    文書及使公務員為不實登載之犯行；被告丙○○、乙○○辯稱：告訴人自七十年
    間起即長年居住在澳洲，嗣被繼承人潘江順於八十三年一月間去世後，渠二人即
    以電話通知告訴人，告知應依法申報遺產及贈與稅，告訴人乃授權渠二人持其原
    放在家中代收郵件所用之印章辦理，渠二人因而將該印章持交甲○○，授權甲○○辦理包含遺產稅、贈與稅之申報及行政救濟之全部相關事宜，嗣於八十五年七
    月間，因告訴人自行發函予甲○○，表示不願再提起行政救濟，始未再以告訴人
    之名共同提起遺產稅部分之行政訴訟。八十六年四月間，遺產及贈與稅之行政救
    濟程序因已確定，渠兄弟三人合計需繳納約二千二百三十六萬元之稅金，然渠二
    人無力繳納，欲以繼承之土地抵繳稅金，乃依土地法第三十四條之一之規定通知
    告訴人，告訴人亦並未表示反對，遂於八十七年二月間經告訴人同意，辦理分別
    共有之繼承登記，同時辦理抵繳。本件係因告訴人不滿被繼承人潘江順僅將前揭
    一千四百零六萬九千五百十四元之補償費，贈與被告丙○○、乙○○及案外人楊
梅君三人，復認前揭稅金應僅由被告丙○○、乙○○二人負擔，不應以其繼承之
    土地抵繳稅金，因而提出告訴等語。被告甲○○辯稱：其並未偽刻印章，為丙○○、乙○○及告訴人三人辦理包含遺產稅、贈與稅之申報及行政救濟之全部相關
    事宜所用之印章，是丙○○、乙○○所交付，又其雖未於提出行政救濟前與告訴
    人聯絡上，惟就其所知，丙○○、乙○○二人有和告訴人聯絡，且辦理遺產稅、
    贈與稅申報之時，其亦有親自與告訴人聯絡，故本件實因已得到告訴人事前之授
    權始提出行政救濟，嗣於八十五年七月間，因告訴人自行發函給我，表示不願再
    提起行政救濟，始未再以告訴人之名，提起遺產稅部分之行政訴訟；另辦理分別
    共有之繼承登記所用之印章係告訴人所交付，我亦未偽刻印章，且繼承登記亦係
    經告訴人之授權始予以辦理等語。
三、按犯罪事實應依證據認定之，無證據不得推定其犯罪事實，又不能證明被告犯罪
    者，應諭知無罪之判決，刑事訴訟法第一百五十四條、第三百零一條第一項分別
    定有明文。告訴人之告訴，係以使被告受刑事訴追為目的，是其陳述是否與事實
    相符，仍應調查其他證據以資審認，倘其陳述無瑕疵，且就其他方面調查又與事
實相符，始足據為有罪判決之基礎，最高法院八十三年度臺上字第九八九號判決
    可資參照。
四、經查：
  (一)本件原屬被繼承人潘江順所有坐落高雄縣林園鄉○○段五二六、五二七、五四二
    、八一九號等地號土地，於八十一年間經政府公告徵收，並於八十二年六月二十
    五日發放土地補償費一千四百零六萬九千五百十四元，嗣該筆款項雖經被繼承人
    潘江順贈與被告丙○○、乙○○及案外人楊梅君等三人，惟被告等三人於八十三
    年七月二十三日辦理遺產稅申報時，漏未申報該筆於被繼承人潘江順死亡前三年
    內之贈與，財政部高雄市國稅局查核被繼承人潘江順遺產時發覺上情，乃將該筆
    贈與列入被繼承人潘江順遺產，重新計算核課遺產稅，並對繼承人即丙○○、乙○○與告訴人三人科處罰鍰，同時另案核課贈與稅，甲○○乃以丙○○、乙○○
    與告訴人三人之名義，對前揭財政部高雄市國稅局所為之遺產稅處分，於八十四
    年五月四日、八十四年九月十二日、八十五年三月四日，分別申請復查、提起訴
    願及再訴願，另贈與稅處分部分，則於八十四年二月十九日、八十四年六月二十
    五日、八十五年一月十一日及八十五年六月十九日，分別申請復查，提起訴願、
    再訴願及行政訴訟等情，有相關之復查申請書、訴願書、再訴願書、行政訴訟起
    訴狀，暨財政部高雄市國稅局復查決定書、財政部訴願決定書、行政院再訴願決
    定書及行政法院判決各一份在卷可按。
  (二)告訴人雖於檢察官偵查中指稱被告等三人擅自以其名義，在前揭贈與稅部分之訴
    願書、再訴願書及行政訴訟起訴書中，蓋用偽刻之告訴人印章，而提起贈與稅之
    訴願、再訴願及行政訴訟等語，並於原審法院審理時明確指稱：其未委託被告等
    三人申報遺產稅，直到八十五年二月間，因回國參加會議欲返回澳洲時發現遭限
    制出境，經向國稅局查詢，始知被告等三人以其名義申報遺產稅，並提起贈與稅
    部分之訴願及再訴願行政救濟等語，然查：
    按被繼承人死亡遺有財產者，納稅義務人應於被繼承人死亡之日起六個月內，
      向戶籍所在地主管稽徵機關辦理遺產稅申報，遺產及贈與稅法第二十三條第一
      項定有明文。本件告訴人既於原審法院審理時自承其於八十三年三、四月間即
      知其父親過世，並知其父親死亡時留有大批遺產，且其並未拋棄繼承，亦未自
      行申報遺產稅，加以其於八十三年一月十日出境後，直至同年七月十二日始入
      境，隨即於同年七月二十二日再度出境，有國人入出境日期證明書在卷可稽，
      且其另陳稱其自父親過世後至八十五年二月間遭限制出境為止，每次回國均係
      處理與本案無關之事，則依前述，告訴人顯需委託他人代為申報遺產稅，否則
      即有違反遺產及贈與稅法第二十三條第一項規定之虞。再者，申報遺產稅對繼
      承人而言，既係屬重要應辦事項，則繼承人委託與其自身有相當程度關係，並
      對被繼承人遺產狀況甚為熟稔之人代為申報遺產稅，應為合理之情，再參酌告
      訴人遲至八十五年二月間始遭限制出境，顯見其與被告等三人於八十三年間並
      無嫌隙情形，因而被告等三人辯稱確受告訴人委託申報遺產稅，即非不可採信
      ，告訴人指稱其未委託被告等三人申報遺產稅，應不足採。
    又告訴人委託被告等三人申報遺產稅，暨被告等三人於八十三年七月二十三日
      申報遺產稅時，告訴人復已出境等情，既詳如前述，而申報遺產稅時需用印，
      亦為一般國民均知悉之事，則被告等三人辯稱申報遺產稅時所用之印章，係經
      告訴人授權使用，即足採信。至前揭印章之來源雖被告丙○○、乙○○二人與
      告訴人所述不一，惟無論前揭印章究係告訴人原放在家中代收郵件所用或係被
      告丙○○、乙○○二人自行刻製，均無礙告訴人已授權被告三人使用之認定。
      又前揭申報遺產稅所用之印章，與遺產稅及贈與稅二部分，分別申請復查、提
      起訴願及再訴願，暨贈與稅部分提起行政訴訟所用之印章，係屬同一枚印章，
      此經被告等三人及告訴人共同確認無誤，被告甲○○復從未供稱前揭印章係其
      偽刻，則公訴意旨認前揭印章係被告甲○○偽刻，即屬無據。
    另告訴人雖一再指稱被告等三人擅自以其名義，提起贈與稅之訴願、再訴願及
      行政訴訟，惟其對於被告等三人持前揭相同之印章，以被告丙○○、乙○○及
      告訴人三人名義，對財政部高雄國稅局重新核課遺產稅部分，於幾乎相同時間
      即八十四年五月四日、八十四年九月十二日、八十五年三月四日，所分別申請
      復查及提起訴願、再訴願部分，卻始終未曾提出告訴，亦未曾於偵查及原審法
      院審理時主動提及，故其指訴實難謂無疑。又告訴人既自承八十五年二月間遭
      限制出境之後，曾與被告等三人會面，當天係討論以土地抵繳稅款及擔保之事
      ，且其於八十五年六月二十日，曾主動致函予被告甲○○，信中提及八十五年
      三月間國稅局不同意其單獨提供土地作為上訴期間之擔保，並要求被告甲○○
      將先前訴訟遭駁回之資料寄到其澳洲之住處等情，有前揭信函影本一份在卷可
      佐，加以贈與稅部分之行政訴訟係八十五年六月十九日提出，已如前述，倘被
      告等三人未經告訴人同意，即擅自以其名義提起前揭贈與稅部分之行政訴訟，
      何以告訴人未於前揭書信中提到隻字片語，反而於信中抱怨「國稅局不同意其
      單獨提供土地作為上訴期間之擔保」，復遲至同年七月九日始另致函被告甲○○，表示不願進行遺產及贈與稅之行政救濟，並禁止被告甲○○使用被告丙○○、乙○○二人所交付之前揭印章。再者，告訴人於八十五年二月二十九日交
      付被告甲○○另一枚印章，授權被告甲○○持之代領「贈與稅繳款書及本件贈
      與稅掣發之各類文書」，有委託書一紙為佐，並為被告甲○○自承屬實，斯時
      贈與稅部分早已提起行政救濟，因而前揭「贈與稅繳款書及本件贈與稅製發之
      各類文書」，除係指贈與稅部分行政救濟之相關書類外，應別無他指，故倘告
      訴人未同意被告三人就贈與稅部分提起行政救濟，何以再交付被告另一枚印章
      供代領相關書類之用。再參酌告訴人於原審法院審理時陳稱：「我詢問國稅局
      的人員有關限制出境的事及之前有關於本件遺產稅及贈與稅處理的經過，國稅
      局告訴我罪證明確，官司應該打不贏，所以我才在八十五年七月寫信給甲○○
      ，要甲○○不要再用我的名字打官司。在限制出境時，關於遺產稅與贈與稅都
      還在訴願階段時，還沒有打行政訴訟，國稅局的人員就勸我，叫我勸我兩個弟
      弟不要再打行政訴訟，因為打不贏，後來因為我跟國稅局一直有聯絡，所以我
      才寫信給甲○○叫他不要用我的名字打行政訴訟」等語（見原審卷(一)第八十一
      頁），及告訴人既已委託被告等三人申報遺產稅，則其同意被告等三人對因申
      報遺產不確實所引發之遺產稅及贈與稅處分提起行政救濟，亦合乎常情，足見
      告訴人於八十五年七月九日之前，即已明知並同意被告等三人持前揭印章，以
      被告丙○○、乙○○及告訴人三人名義，就遺產稅及贈與稅部分共同提起行政
      救濟，迨其另行得知行政救濟成功機率不高時，始行反悔。因而，公訴意旨認
      被告等三人涉犯刑法第二百十六條、第二百十條之行使偽造私文書罪，即有未
      合。
    再者，財政部高雄市國稅局九十一年八月八日財高國稅審二字第０九一００四
      三一七九號函釋明上揭委託書並非該局製作之定型化表單，一般係納稅義務人
      無法親赴該局處理相關事務委由受託人代辦時所出具。高雄市國稅局徵收科股
      長連聖林於本院調查時證稱：「這張委託書，不是我拿給告訴人填寫的」、「
      我當時是徵收科的股長，告訴人到櫃台詢問限制出境的問題，承辦人員黃秋月
      找我協助回答。」等語（見本院卷九十一年八月二十日訊問筆錄）。另證人黃
      秋月於本院調查時亦證稱：「我在徵收科徵收股擔任遺產贈與稅的開徵業務。
      」、「我大概是在八十五年那段時間，告訴人從澳洲回來發現被我們限制出境
      ，他來找我，說他不知道他要辦理遺產稅的事情，他沒有拋棄繼承的意思，他
      說他沒有收到遺產稅本稅開徵通知書，所以我們才重新改定繳納期限當面送達
      新的通知書。」、「是八十五年二月二十九日告訴人收受簽名」、「這張是贈
      與稅，不包括遺產稅。」、「這張委託書例稿是我們機關為了方便人民所提供
      的，空白的文稿是我們印製的。」、「稅務訴訟不是我們科室承辦的，我們受
      理後一定要轉給法務科承辦。」、「我們受理他的復查申請，再轉給法務科。
      」、「申請復查決定後還有文書要送達，所以才給他委託書。」、「因為有遺
      產稅的問題，我附帶的查到繼承發生前三年，他有贈與稅的問題。」、「所謂
      印製功能是讓申請人與對國稅局之間使用。」、「但無禁止申請人對外使用」
      、「是告訴人主動表示要拿委託書」各等語（見本院卷九十一年八月二十日訊
      問筆錄）。已足徵告訴人主動表示要拿該國稅局為便民措拖所印製之委託書，
      使用國稅局為便民措拖所印製之委託書例稿，委任甲○○處理本件贈與稅相關
      之事宜，此相關之事項，包括申請復查後行政救濟程序中之文書送達收受，否
      則既於八十五年二月二十九日親自收受國稅局改訂之遺產稅繳納期限通知書，
      豈有於同日再委任甲○○處收受贈與稅行政救濟過程之文書送達之理。
  (三)本件係緣於潘江順於八十三年一月二十五日死亡，丙○○、乙○○與丁○○三兄
    弟均係潘江順之繼承人。告訴人丁○○當時人在國外，潘江順於死亡之前，被繼
    承人潘江順於生前又曾將遺產中坐落於高雄縣林園鄉○○段五二六、五二七、五
    四二、八一九號等地號之土地，於八十一年間經政府公告徵收，並於八十二年六
    月二十五日發放土地補償費一千四百零六萬九千五百十四元，該筆款項經潘江順
    贈與丙○○、乙○○及案外人楊梅君等人，然丙○○、乙○○及甲○○三人因於
    辦理遺產稅申報時，漏未申報該筆於被繼承人死亡前三年內之贈與，財政部高雄
    市國稅局查核潘江順遺產時「附帶查到繼承發生前三年內，尚有贈與稅的問題」
    ，乃將該筆贈與列入遺產計算，而核課贈與稅，並對繼承人即被告丙○○、乙○○與告訴人三人科處罰鍰。丙○○、乙○○二人不服此行政處分，乃與代書即甲○○就此因繼承衍生之事宜，進行一連串之行政救濟程序，告訴人丁○○就此土
    地補償費一千四百零六萬九千五百十四元，一無所得，卻要負擔生前法定期間內
    贈與，國稅局追回列入遺產計算，而核課贈與稅，並對繼承人均科處行政罰鍰，
    其行政救濟程序又據國稅局的人員勸說，而預知無勝算把握，認其內部分擔不公
    ，協商不得要領，乃引發本件訴訟。
  (四)告訴人雖另稱被告等三人未經其同意或授權，持偽刻之印章，以被告丙○○、乙○○及告訴人三人之名義，辦理被繼承人潘江順遺產之不動產繼承登記，惟前揭
    辦理繼承登記所用之印章，係由告訴人於八十五年二月間自行交付被告甲○○，
    並與前述辦理遺產及贈與稅部分所用之印章不同，此經告訴人自承屬實，並經原
    審法院核對卷附相關辦理繼承登記之文件無訛，則公訴意旨認辦理繼承登記所用
    之印章，與前述辦理遺產及贈與稅部分所用之印章為同一枚，即屬誤會。又告訴
    人雖否認其有授權被告等三人以其名義辦理繼承登記，惟此既為被告等三人所堅
    決否認，甲○○並提出其於八十七年二月二十五日前，與告訴人通電話之錄音帶
    及電話譯文一份做為佐證，而前揭錄音帶經原審法院當庭播放勘驗並與甲○○所
    提之錄音帶譯文核對後，告訴人亦不否認內容確為其與甲○○之對話，已足證甲○○與告訴人當天係就被繼承人潘江順遺產之不動產繼承登記事宜為詳細之討論
    ，其中告訴人除詢問被告甲○○應用國內或澳洲之地址做為登記地址外，並詢問
    甲○○如將來欲出賣土地時與丙○○、乙○○是否相關，甲○○則告知：「他是
    他的，你是你的，都不相關」等語，告訴人則出聲讚同，甲○○並要告訴人等候
    繼承登記辦理完畢後再談買賣之事，有前揭錄音帶及錄音帶譯文一份在卷可證，
    足見告訴人不僅確有同意被告等三人辦理繼承登記，且係辦理分別共有，否則迨
    無可能與甲○○在電話中就辦理繼承登記事宜詳加討論，而無任何反對之意，復
    提及「他是他的，你是你的，都不相關」等意指辦理分別共有之繼承登記之語。
    至告訴人雖另指稱前揭印章僅授權甲○○持之代領「贈與稅繳款書及本件贈與稅
    製發之各類文書」，並提出前揭委託書加以佐證，惟前揭委託書既係早於八十五
    年二月二十九日由告訴人出具，告訴人復陳稱甲○○自其祖父開始即為其家族處
    理土地事務，且都是口頭授權，沒有寫授權書，則實難執前揭委託書即認告訴人
    未於八十五年二月二十九日之後，另以口頭委託被告等三人持前揭印章辦理分別
    共有之繼承登記。告訴人此部分之指訴，與事實未合，自難採信。公訴意旨認被
    告等三人觸犯刑法第二百十四條之使公務員為不實登載罪嫌，尚乏實據。
五、依上揭所述，告訴人之指訴既存有諸多瑕疵，而非合理，不能證明告訴人之指訴
    與事實相符，揆諸首揭規定及最高法院之見解，即不得僅執告訴人之片面指訴遽
    論被告等三人有何公訴人所指之犯行。自難遽以刑法第二百十六條、第二百十條
    之行使偽造私文書罪，及同法第二百十四條之使公務員為不實登載罪相繩。
六、原審為被告等均無罪之判決，經核尚無不合，檢察官循告訴人之請求上訴意旨仍
    執陳詞，指摘原判決不當，求為有罪之判決，並無確切事證，本件上訴為無理由
    ，應予駁回。
據上論斷，應依刑事訴訟法第三百六十八條，判決如主文。
本案經檢察官陳新慶到庭執行職務。
中    華    民    國        九十一      年      九      月     十一     日
                              臺灣高等法院高雄分院刑事第四庭
                                  審判長法官  蕭權閔
                                        法官  陳吉雄
                                        法官  陳啟造
右正本證明與原本無異。
如不服本判決應於收受本判決後十日內向本院提出上訴書狀，其未述上訴理由者，
並得於提起上訴後十日內向本院補提理由書狀（均須按他造當事人之人數附繕本)「
切勿逕送上級法院」。
                                      書記官  白蘭
中    華    民    國        九十一      年      九      月     十三     日
                                                                      Ｈ
